【裁判字號】    96,訴,1498
【裁判日期】    970512
【裁判案由】    確認通行權存在等
【裁判全文】
臺灣臺中地方法院民事判決  96年度訴字第1498號
原      告  乙○○○
訴訟代理人  施志明律師
被      告  財政部國有財產局
法定代理人  丁○○
訴訟代理人  戊○○
複代理人    丙○○
上列當事人間確認通行權存在事件，本院於民國97年4月29日言
詞辯論終結，判決如下：
    主      文
原告之訴駁回。
訴訟費用由原告負擔。
    事實及理由
壹、兩造之聲明：
  一、原告之聲明：
    (一)確認原告對於被告財政部國有財產局管理之坐落台中縣東
      勢鎮○○段第317地號土地有通行權存在。
    (二)被告應容忍原告在延平段317號土地如複丈成果方案所示
      編號A001部分，面積194.26平方公尺土地上開設道路。
  二、被告之聲明：原告之訴駁回。
貳、事實摘要：
  一、原告主張：原告所有坐落台中縣東勢鎮○○段第313地號
      土地，同段第312地號土地為甲○○（於97年4月18日撤回
      起訴）所有，民國70年間原告與甲○○於上開2筆土地上
      經營汽車修配廠，但上開2筆土地對外與公路無適宜之聯
      絡，致不能為通常使用，為此依民法第787第1項規定，請
      求確認原告得通行周圍地即對於被告管理之坐落同段第31
      7地號土地有通行權存在。且原告經營汽車修配廠，有開
      設道路之必要，爰依同法第788條規定，請求被告容忍原
      告上開317地號土地如複丈成果方案B所示編號A001，面積
      194.26平方公尺土地上開設道路。
  二、被告抗辯：
    (一)原告之土地可以經由同段第285、315地號土地通行，該2
      筆土地均為巷道，則原告之土地即非袋地。
    (二)縱認原告之土地係袋地，但該土地係自重測前東勢段東勢
      小段第442地號分割出來，同段第306、285地號亦同，依
      民法第789條第1項規定，原告僅得自第306地號、285地號
      通行至286、287及288地號土地出入，自不得主張對被告
      管理之土地有通行權存在。
  三、本院囑託台中縣東勢地政事務所測繪之通行方案A、B、C
      等3案。
參、得心證之理由：
  一、按土地因與公路無適宜之聯絡，致不能為通常使用者，土
      地所有人得通行周圍地以至公路，民法第787條第1項前段
      雖定有明文。其規範目的在於調和土地之相鄰關係，充分
      發揮袋地之經濟效用。惟同法第789條第1項規定：「因土
      地一部之讓與或分割，致有不通公路之土地者，不通公路
      土地之所有人，因至公路，僅得通行受讓人或讓與人或他
      分割人之所有地。」乃因當事人於為土地一部之讓與或分
      割時，對於可能造成部分土地不能與公路有適宜聯絡之情
      況，已可預見而得事先安排而然，故應優於第787條第1項
      適用（最高法院59年度台上字第1086號、85年度台上字第
      794號判決參照）。是本院判斷原告訴請確認對於被告管
      理之台中縣東勢鎮○○段第317地號通行權存在有無理由
      ，應依下列歸納之爭點：
      (一)原告所有坐落台中縣東勢鎮○○段第313地號土地，是
        否係屬民法第787條第1項前段所規定之「袋地」？
      (二)如屬袋地，原告得否依上開條文規定，對於被告管理之
        第317地號主張有通行權？抑或應依同法第789條規定，
        通行他分割人之所有地？
      依序分述如下：
    (1)原告所有坐落台中縣東勢鎮○○段第313地號土地（下稱
      系爭土地）是否為袋地？
      查原告所有之系爭土地與甲○○所有之同段第312地號土
      地，現場係供原告與甲○○經營「大東汽車修理廠」使用
      ，該2筆土地左側與省道台8線間，隔有原告與他人共有之
      同段第311地號土地、被告管理之同段第314、317地號土
      地及交通部公路總局管理之第318地號土地（已作為省道
      台8線使用）；系爭土地上方之第315號土地，雖作為私設
      巷道（台中縣東勢鎮○○○街32巷）及花圃使用，但與系
      爭土地鄰接處有約1.5公尺之垂直落差，且設有駁坎；而
      系爭土地右側隔有第284地號土地（第三人林春霞所有）
      連同甲○○所有之同段第312地號與第285地號土地鄰接，
      285地號與286、287、288、289地號土地現為第一橫街90
      巷20弄，但該弄為死巷，與上開汽車修配場間有護欄相隔
      ，且約有1層樓高之垂直落差。而系爭土地下方處第321地
      號土地現為第一橫街90巷等情，業經本院現場勘驗屬實，
      製有勘驗筆錄二份在卷可憑，並有現場照片存卷可查。足
      見系爭土地四圍皆不通可供通行之道路，屬民法第787條
      第1項前段所規定之袋地甚明
    (2)系爭土地既屬袋地，但應通行之土地為何？
      被告抗辯系爭土地係因分割而成袋地，依民法第789條之
      規定，僅得通行他分割人所有之同段第306、285地號等土
      地，不能對被告管理之第317地號土地主張通行權。經查
      ：
    系爭土地重測前為東勢段東勢小段442-1地號，有原告提
      出之土地登記謄本在卷可憑。但依被告提出之相關土地登
      記簿謄本及對照圖分析得知，該原告土地係於41年10月31
      日自原442地號土地分割而出（分割成442、442-1、442-2
      地號等3筆土地），62年間移轉登記予張武清（即系爭汽
      車修理廠建物之起造人），72年2月10日442-1地號土地分
      割出442-3地號土地及自442-2地號（重測後地號：延平段
      311）土地分割出442-4地號土地，經區段徵收。442地號
      土地則於77年2月22日分割為442（延平段283）、442 -5
      （延平段251）、442-6（延平段252）、442-7（延平段
      255）、442-8（延平段256）、442-9（延平段282）、442
      -10（延平段281）、442-11（延平段280）、442-12（延
      平段279）、442-13（延平段285）、442-14、442-15等12
      筆土地，78年3月28日442-1地號土地再分割為442-1（延
      平段313，即系爭土地）、442-16、442-17（延平段284
       ）等3筆土地，其中442-16土地於82年5月14日與442-14
       地號合併分割為442-14（延平段312）、442-18（延平段
       306）地號土地。
    準此以觀，系爭土地與其右側及下側之251、252、255 、
      256、279、280、281、282、283、284、285、305、306
      、311、312地號等15筆土地，均係自同筆土地分割而來，
      而系爭土地現狀既屬與公路無適宜聯絡之袋地，依民法第
      789條之規範意旨，此15筆土地應供系爭土地通行，性質
      上乃土地之物上負擔，具有準物權之性質，隨土地而存在
      ，縱土地同時或先後輾轉讓與他人，仍有上開規定之適用
      （最高法院83年度台上字2239號、89年度台上字第756號
      判決參照）。因民法第789條規定應優先適用於第787條規
      定之故，則原告不得捨此分割後之15筆土地，反而對被告
      管理之國有土地主張通行權存在，轉為全體國民同受不測
      之損害，是被告所辯堪予採取。
  二、綜上所述，系爭土地上之汽車修配廠於71年間起造後或因
      尚有其他通路可供進出，以致相關土地於77年、82年間陸
      續分割時，未能整體考量系爭土地之通行事宜，致使原告
      目前欲擇前述15筆土地通行，客觀上顯有地形之限制及技
      術之困難，然系爭土地通行權主張之對象，既有上開法律
      規定之限制，從而，原告依民法第787條之規定，請求確
      認對於被告管理之第317地號土地有通行權存在；並容忍
      原告在該土地上開設道路云云，為無理由，應予駁回。
肆、訴訟費用（含甲○○撤回部分）負擔之依據：民事訴訟法第
    78條。
中    華    民    國    97    年    5     月    12    日
                  民事第二庭    法  官  王邁揚
正本係照原本作成。
如對本判決上訴，須於判決送達後20日內向本院提出上訴狀。
中    華    民    國    97    年    5     月    12    日
                                書記官


司法院資訊處製作；財團法人民間司法改革基金會備份。
